臺灣板橋地方法院刑事判決　　　　　　　94年度訴字第2236號
公　訴　人　臺灣板橋地方法院檢察署檢察官
被　　　告　丙○○
　　　　　　丁○○
上列被告因妨害自由案件，經檢察官提起公訴（94年度偵字第32
83號），本院判決如下：
    主  文
丙○○共同意圖為自己或第三人不法之所有，以恐嚇使人將本人
之物交付，未遂，處有期徒刑壹年。
丁○○共同意圖為自己或第三人不法之所有，以恐嚇使人將本人
之物交付，未遂，處有期徒刑陸月，如易科罰金，以銀元佰元
折算壹日。
    事  實
一、丙○○與丁○○為父子關係，丙○○因與甲○○有賽鴿糾紛
    ，遂心生不滿，竟於民國九十三年十月二日上午五時許，夥
    同丁○○及其他五名真實姓名年籍不詳之成年男子共七人，
    共同基於傷害、非法剝奪他人行動自由及使人行無義務之事
    等之犯意聯絡，利用甲○○前往臺北縣中和市○○路賽鴿協
    會之機會，分別駕駛丙○○所有車牌號碼2D-2355 號黑色自
    小客車及另一部不詳車牌號碼白色自小客車，前往臺北縣新
    莊市○○路四十九巷口等候即將前往賽鴿協會之甲○○，甲○○於同日上午五時十二分許騎乘機車行經該巷口時，渠等
    七人即將甲○○攔住，欲將甲○○押往車內，因甲○○不願
    上車，渠等七人即持不明黑色物體敲擊甲○○之頭部，致甲○○因而受有額頭二處裂傷各長二公分、右臉挫傷瘀血及右
    膝挫擦傷等傷害。甲○○不得已坐上上開黑色之自小客車，
    渠等七人並將甲○○矇住眼睛後，載往臺北縣板橋市○○街
    二二五號二樓房間內，而共同以強暴之非法方法，剝奪甲○○之行動自由。詎丙○○在該房間內時，竟夥同丁○○及其
    他前開五名不詳真實姓名年籍之人中之三人，共同基於意圖
    為自己不法之所有恐嚇取財之犯意，由丙○○以缺錢花用要
    求甲○○準備現金新臺幣（下同）五十萬元及返還丙○○先
    前向甲○○借錢時所簽發予甲○○之面額三十萬元之本票，
    會派人至甲○○家拿取，同時向其身旁之小弟喊話要渠等將
    槍準備好等語恫嚇，致甲○○因而心生畏懼，不得已應允。
    丙○○隨即再脅迫甲○○在一張內容不詳之文件上簽名後，
    始將甲○○矇上眼睛，押上另一輛自用小客車，於同日上午
    八時許載至臺北縣板橋市埔墘地區○○○○○路上棄置，剝
    奪甲○○行動自由近三小時之久。嗣因甲○○報警，丙○○
    等人始未派人至甲○○家中拿取現金及本票而未遂。
二、案經甲○○訴由臺北市政府警察局移送臺灣板橋地方法院檢
    察署檢察官偵查起訴。
    理  由
壹、證據能力有無之判斷：
一、被告丁○○警詢自白之證據能力：
  (一)被告丁○○先於本院準備程序中辯稱：「我的警詢筆錄不實
    在，當初我會這樣說是警察恐嚇我的，說要把我壓死，而且
    一直用三字經罵我，但是沒有打我，而且問完之後，還說要
    移送我煙毒、槍砲，警詢的時候是警察問我，我只有說對啊
    對啊，那些內容都不是我講的，恐嚇我的那個警察就是問我
    的那個」等語（見本院卷第一三六頁），惟經本院勘驗被告
　  於九十三年十一月十一日上午六時五十分許接受警詢時之錄
    影帶後認為：「(一)該錄影帶錄影時間自九十三年十一月十一
    日上午六時四十二分起至同日上午九時五十五分許止，全長
    約三小時十三分；(二)畫面開始時，被告丁○○於房間內坐在
    椅子上，其精神狀態良好，由一名員警詢問，另一名員警以
    電腦打字記錄問答內容，採一問一答方式為詢問，被告服役
    部隊之副連長乙○○並全程陪同在場，並全程錄影。先由員
    警對被告丁○○為人別詢問，並告知被告享有刑事訴訟法規
    定之三項權利後，開始為本案詢問，該次全程詢問內容與偵
    詢筆錄記載之內容相符，被告係處於自由意志下為陳述，並
    無被告於本院九十五年七月七日準備程序中所指有警察有以
    強暴、脅迫等不正方法為詢問之情事」，有本院勘驗筆錄一
    件附卷可稽，且證人即製作上開警詢筆錄之員警范育源於本
    院準備程序中亦證稱：「（問：製作警詢筆錄時，有無全程
    錄音、錄影？）有的」、「（問：當時製作筆錄時，丁○○
    有無其他人陪同？）有丁○○部隊的長官，以及板橋憲兵隊
    的調查官在場」、「（問：丁○○在警詢所為的陳述，是否
    都是出於被告丁○○自己的意思陳述？）應該是的，因為丁○○已經是服役的年齡，所以他的智識已經足夠，且監視錄
    影器畫面有拍到丁○○，且被害人也有指認，事證明確，所
    以我們沒有必要教導丁○○，且這個案子很單純，被害人有
    提供監視錄影帶」等語甚明（見本院卷第一六○頁、第一六
    二頁），再參以被告丁○○對於該錄影帶勘驗筆錄亦表示：
    「警詢內容確實是我警詢當時所述，我是主張當時我所述的
    是不實在的，警詢當時警察確實沒有逼我，而是事前恐嚇我
    的，沒有勘驗錄影帶的必要」等語（見本院卷第一六四頁）
    ，復於本院準備程序中自承：「當天警察是把我從軍中帶出
    來，在坐車的時候恐嚇我的，當時我爸爸有打電話給我，警
    察就在電話中跟我爸爸說如果他不出來，要把我壓死。到警
    察局時，警察就拿照片給我看，這個就是你，警察把我從軍
    中帶出來那一天，副連長並沒有跟我在一起。是拘提的時候
    警察恐嚇我，警詢的時候並沒有」等語在卷（見本院卷第一
    五九頁），足徵上開被告丁○○之警詢筆錄係依被告丁○○
    於警詢時所述為記錄，且員警於製作被告丁○○警詢時並未
    實施任何強暴、脅迫等不正方法無訛。
  (二)被告丁○○嗣後雖另辯稱員警並非在製作警詢筆錄時恐嚇伊
    ，而是在製作警詢筆錄前云云（見本院卷第一五九頁、第一
    六四頁），然員警從被告丁○○所服役之部隊拘提被告丁○○時，係由憲兵隊人員陪同，經過被告丁○○所服役之部隊
    核准始拘提到被告丁○○，並由該部隊派員陪同被告丁○○
    前往警局、臺灣板橋地方法院檢察署分別製作警詢筆錄，在
    製作警詢前並未恐嚇被告丁○○等情，已據證人范育源於本
    院準備程序中證述明確（見本院卷第一六一頁至第一六三頁
    ），核與證人即被告丁○○之副連長乙○○於本院準備程序
    中證稱：「（問：是否曾經於九十三年十一月十日起有陪同
    丁○○到警察局製作筆錄？）有的」、「（問：就你印象中
    總共去製作過幾次筆錄？）一次，就是九十三年十一月十日
    那次，後來隔天就到板橋地檢署」、「（問：到哪個警局製
    作筆錄？）台北市刑大」、「（問：當你到警察局時，警察
    對丁○○的態度如何？）算友善，沒有惡言相向，晚餐的時
    候也自費請我們用餐，是在市刑大裡面用餐」、「（問：當
    天從部隊出來，是你一直陪同丁○○到警察局？）應該是憲
    兵隊的調查官進到營區裡面，我有陪同丁○○從營區到警察
    局」、「（問：從部隊到警局你是否與丁○○坐在同一部警
    車上？）是的」、「（問：在警車上，警察有無兇丁○○？
    ）還算和善」等語相符（見本院卷第一七五頁、第一七六頁
    、第一七七頁），再參以證人乙○○於本院準備程序中證稱
    ：「（問：當天是你陪丁○○返還部隊？）是的」、「（問
    ：丁○○當天離開警局以後，是否曾經跟你表示過他在警局
    遭到什麼樣不合理的對待？）沒有」、「（問：丁○○有無
    跟你說警察對他兇或打他？）我確定丁○○並沒有講警察有
    打他，丁○○也沒有跟我講警察是如何對待他，所以也不記
    得是否有說警察有罵他」、「（問：當時在警察局時，丁○○有無跟你表示警察有兇他？）沒有」、「（問：從部隊到
    警察局的車上你沒有聽到警察跟丁○○說要把他押得死死的
    ？）沒有」等語（見本院卷第一七六頁、第一七八頁），顯
    見證人范育源所述非虛。至證人乙○○雖證稱：「（問：丁○○有無跟你說警察有跟他說要怎麼講、怎麼講，他才不會
    被關起來？）警察是有跟丁○○說希望他爸爸可以出來，不
    要連累到丁○○，這是警察跟我說的，丁○○沒有跟我說」
    等語在卷（見本院卷第一七七頁），惟縱員警有向被告丁○○為上開表示，探究其真意，應係警方要求被告丁○○找到
    被告丙○○出面說明案情，以求得真相，尚不能據此認為被
    告之意志即受到限制。被告丁○○空言其於警詢前遭到恐嚇
    云云，尚無可信。
  (三)再觀諸被告丁○○於九十三年十一月十一日偵訊時亦供稱：
    「（問：是否有在九十三年十月二日與你父親夥同另五名男
    子在臺北縣中和市○○路四九巷口持槍強押甲○○？）是。
    是我父親問我要不要一起去找甲○○的，於是我就跟他一起
    去」、「（問：你們將李某帶至何處？）該處我不知道是哪
    裡」、「（問：你們當天去找他做何事？）因為有賽鴿會員
    跟我父親說李某有作弊，之前李某有找我父親去協調，雙方
    有發生衝突，十月二日我們只是要李某把事情說清楚，我們
    就把他放回去了」、「（問：當天共多少人去押走李某？）
    七人」等語在卷（見九十四年偵字第三二八三號偵查卷第一
    ○二頁、第一○三頁），所述核與其警詢中所述大致相符，
    苟警方有刑求、威逼或其他不法情事，則被告丁○○在檢方
    偵查時，理應說明其情，然被告丁○○在檢察官偵查中，並
    未主張其受威逼，益徵其自白出於任意性。綜上所述，被告
    在警方之自白，係出於任意性，自有證據能力。
二、被告丁○○偵查筆錄之證據能力：
　　按被告之自白，非出於強暴、脅迫、利誘、詐欺、疲勞訊問
    、違法羈押或其他不當方法，且與事實相符者，得為證據，
    刑事訴訟法第一百五十六條第一項定有明文。被告丁○○抗
    辯伊在檢察官訊問完畢後有遭員警在洗手間恐嚇，認其於偵
    查中之自白係出於不正之方法取得，為非任意性之自白。然
    被告丁○○在警詢中所述係出於其自由意識一節，已如前述
    ，再依被告丁○○於本院準備程序中所述：「檢察官沒有恐
    嚇我，但是檢察官問完的時候，警察有把我叫到廁所去恐嚇
    我，說我亂講話」、「警察有在檢察官的偵查庭裡面聽，問
    完我之後，我先走出偵查庭，檢察官有跟警察聊天，後來警
    察出來之後，就把我叫到廁所去，開偵查庭的時候副連長在
    ，但到廁所的時候，只有我跟證人（指范育源）在」等語（
    見本院卷第一三七頁、第一六三頁），縱被告丁○○所述屬
    實，證人范育源既係檢察官訊問完畢後，才將被告丁○○帶
    到洗手間，顯見被告丁○○於接受檢察官訊問前並未受到來
    自員警之壓力。況證人范育源亦證稱：「（問：丁○○在檢
    察官訊問完之後，你是否有將丁○○帶到廁所過？）無，檢
    察官訊問時，我們根本不能在場，而且我們把人犯送到地檢
    署之後，我們就離開，除非檢察官有特別交代，但本件檢察
    官訊問完之後，就把被告丁○○責付給部隊長官」、「（問
    ：丁○○在檢察官訊問完之後，你有無恐嚇過丁○○？）無
    」、「即使到地檢署接受偵訊時，副連長也都在，當時被告
    在地檢署接受訊問時，檢察官要我們在外面等，所以我們並
    沒有立即離開，我不記得副連長是跟我們在外面，還是在偵
    查庭，後來是檢察官責付被告給副連長」等語在卷（見本院
    卷第一六一頁、第一六二頁），故被告丁○○此部分抗辯亦
    無足採，應認被告丁○○於偵查中之自白係出於自由意志所
    為，應有證據能力。
三、按被告以外之人（包括證人、鑑定人、告訴人、被害人及共
    同被告等）於檢察事務官、司法警察官或司法警察調查中所
    為之陳述，與審判中不符時，其先前之陳述具有較可信之特
    別情況，且為證明犯罪事實存否所必要者，得為證據，刑事
    訴訟法第一百五十九條之二定有明文。所謂「前後陳述不符
    」之要件，應就前後階段之陳述進行整體判斷，以決定其間
    是否具有實質性差異，惟無須針對全部陳述作比較，陳述之
    一部分有不符，亦屬之。而所謂「較可信之特別情況」之情
    形，亦應就前後陳述時之各種外部情況進行比較，以資決定
    何者外部情況具有可信性。若陳述係在特別可信之情況下所
    為，則虛偽陳述之危險性即不高，雖係審判外陳述，或未經
    被告反對詰問，仍得承認其有證據能力。所稱「外部情況」
    之認定，例示如下：
    1.時間之間隔：陳述人先前陳述是在記憶猶新的情況下直接
      作成，一般與事實較相近，事後即可能因記憶減弱或變化
      ，致有不清晰或陳述不符之現象發生。
    2.有意識的迴避：由於先前陳述時被告未在場，是陳述人直
      接面對詢問警員所為陳述較為坦然；事後可能因陳述人對
      被告有所顧忌或同情，因而在被告面前較不願陳述不利被
      告之事實。
    3.受外力干擾：陳述人單獨面對檢察事務官或司法警察（官
      ）所為之陳述，程度上較少會受到強暴、脅迫、詐欺、利
      誘或收買等外力之影響，其陳述較趨於真實。若被告在庭
      或有其他成員參與旁聽時，陳述人可能會本能的作出迴避
      對被告不利之證述，或因不想生事乃虛構事實而為陳述。
    4.事後串謀：目擊證人對警察描述所目睹情形，因較無時間
      或動機去編造事實，客觀上亦較難認與被告間有勾串情事
      ，其陳述具有較可信性。但事後因特殊關係，雙方可能因
      串謀而統一口徑；或事後情況變化，兩者從原先敵對關係
      變成現在友好關係等情形，其陳述即易偏離事實而較不可
      信。
    5.警詢或檢察事務官偵查時，有無辯護人、代理人或親友在
      場：如有上開親誼之人在場，自可期待證人為自由從容之
      陳述，其證言之可信度自較高。
    6.警詢或檢察事務官所作之偵查筆錄記載是否完整：如上開
      筆錄對於犯罪之構成要件、犯罪態樣、加重減輕事由或起
      訴合法要件等事實或情況，均翔實記載完整，自可推定證
      人之陳述，與事實較為相近，而可信為真實。法院應斟酌
      上列因素綜合判斷，亦應細究陳述人之問答態度、表情與
      舉動之變化，此一要件係屬訴訟法事實之證明，以自由證
      明為已足，且應由主張此項證據之人證明。惟此僅係確定
      上開陳述有無證據能力而已，至該證據具有證據能力後，
      其證據力之強弱問題，仍待法院綜合全辯論意旨及調查證
      據所得，依法認定之。
    本件證人甲○○於警詢中證稱：「…後來才認出是綽號（阿
    鎮）男子及他兒子（不知姓名）等帶人持槍押我…要定我付
    出贖金新臺幣五十萬元及交還之前向我借款之支票三十萬元
    及簽下內容不詳之文件。後在持槍暴力脅迫下簽下不明文件
    並允諾付錢後，他們始要求我準備好錢後，會再聯絡我，然
    後又將我矇眼並提供我一套衣物以換下遭血染溼之血衣，再
    載我到板橋不詳地點棄置」等語（見九十四年偵字第三二八
    三號偵查卷第四頁反面），惟其於法院審理時結證稱：「（
    問：照片裡面第六九頁部分，你在警局當場指認被告丙○○
    ，第七十頁的人你有指認是被告丙○○的兒子被告丁○○，
    是否屬實？）六九頁是被告丙○○沒有錯，第七十頁，現在
    看又不太像被告丙○○的兒子被告丁○○（證人並當庭轉身
    辨識）」、「（問：你被押上車的時候，被告丁○○有無在
    現場？）我沒有看到」、「（問：為什麼你在警察局與在地
    檢署當時都有說被告丙○○的兒子，也有參與押你？）當時
    我看得輪廓很像被告丁○○」、「（問：你是不確定丁○○
    有無在現場，或是很確定他不在現場？）我是不確定丁○○
    有無在現場」、「（問：被告丙○○有無恐嚇你說他欠錢，
    叫你拿五十萬元的贖金及交還他之前他向你借三十萬元的支
    票壹張？）他有叫我要借他五十萬元。三十萬元的支票下次
    再談。後來我支票沒有還給被告丙○○」、「（問：當時在
    埔墘的時候，他是否有用什麼話恐嚇你？）沒有」、「（問
    ：他有無說要你完成他的條件才放你回去？）沒有」、「（
    問：他有無說要他的小弟把槍準備好？）沒有」、「（問：
    他在押你上另外壹台車的時候，有無叫你把錢準備好，他會
    叫人家去收？）好像沒有這樣講」、「（問：他當時有說如
    何去收五十萬元？）我忘記了」等語（見本院卷第二二四頁
    、第二二五頁），其於警詢中及法院審理時之供述已有前後
    陳述不符之情形，本院審酌其於警詢中之證述距案發日較近
    ，當時記憶自較深刻，可立即反應所知，不致因時隔日久而
    遺忘案情；且較無來自被告或其他成員同庭在場之壓力而出
    於虛偽不實之指證，或事後串謀而故為迴護被告之機會，揆
    諸上開說明，其於警詢中所為之陳述，客觀上應具有較可信
    之特別情況，且亦為證明犯罪事實存否所必要，依上揭規定
    ，其於警詢中之證言自有證據能力。
四、按被告以外之人於偵查中向檢察官所為陳述，除顯有不可信
    之情況者外，得為證據，同法第一百五十九條之一第二項定
    有明文。偵查中對被告以外之人（包括證人、鑑定人、告訴
    人、被害人及共同被告等）所為之偵查筆錄，或被告以外之
    人向檢察官所提之書面陳述，性質上均屬傳聞證據。惟現階
    段刑事訴訟法規定檢察官代表國家偵查犯罪、實施公訴，依
    法其有訊問被告、證人及鑑定人之權，證人、鑑定人且須具
    結，而實務運作時，檢察官偵查中向被告以外之人所取得之
    陳述，原則上均能遵守法律規定，不致違法取供，其可信度
    極高，職是，被告以外之人前於偵查中已具結而為證述，除
    反對該項供述得具有證據能力之一方，已釋明「顯有不可信
    之情況」之理由外，不宜以該證人未能於審判中接受他造之
    反對詰問為由，即遽指該證人於偵查中之陳述不具證據能力
    。是證人甲○○於檢察官偵查時具結所為之證述，被告丙○○、丁○○未曾提及檢察官在偵查時，有任何不法取供之情
    形，是客觀上並無顯不可信之情況，前揭證人於偵查中之證
    言自具有證據能力。
五、按被告以外之人（包括證人、鑑定人、告訴人、被害人及共
    同被告等）於審判外之陳述雖不符刑事訴訟法第一百五十九
    條之一至之四等四條之規定，而經當事人於審判程序同意作
    為證據，法院審酌該言詞陳述或書面陳述作成時之情況，認
    為適當者，亦得為證據；當事人、代理人或辯護人於法院調
    查證據時，知有刑事訴訟法第一百五十九條第一項不得為證
    據之情形，而未於言詞辯論終結前聲明異議者，視為有前項
    之同意，同法第一百五十九條之五定有明文。立法意旨在於
    傳聞證據未經當事人之反對詰問予以核實，原則上先予排除
    。惟若當事人已放棄反對詰問權，於審判程序中表明同意該
    等傳聞證據可作為證據；或於言詞辯論終結前未聲明異議，
    基於尊重當事人對傳聞證據之處分權，及證據資料愈豐富，
    愈有助於真實發見之理念，且強化言詞辯論主義，使訴訟程
    序得以順暢進行，上開傳聞證據亦均具有證據能力。本件證
    人即共同被告丁○○於警詢所述，對於被告丙○○上揭犯行
    而言，性質上雖屬傳聞證據，惟其未再於法院審理中為詰問
    ，且查無符合同法第一百五十九條之一至之四等前四條之情
    形，其所為之上開警詢筆錄內容，於本院審理時予以提示並
    告以要旨，且各經檢察官及被告等人表示意見。當事人已知
    上述筆錄乃傳聞證據，且均未於言詞辯論終結前對該等筆錄
    內容異議，依上開規定，是證人丁○○於警詢中之證言應具
    有證據能力。
貳、實體方面：
一、訊之被告丙○○、丁○○均矢口否認有何強押、傷害、恐嚇
    危害安全及恐嚇取財犯行，被告丙○○辯稱：伊雖然認為甲○○勾結賽鴿集團進行賽鴿作弊被伊發現後找人來殺伊是不
    應該的，但伊與甲○○認識二十幾年了，所以在九十三年十
    月二日集鴿日前往位於臺北縣中和市○○路的賽鴿協會時，
    看到甲○○跟人家打架，怕甲○○打不過人家，還是叫甲○○快走，甲○○才跳上伊車，要伊快將車開走，當時甲○○
    受傷流血、衣服也破了，甲○○說不用去醫院，才將甲○○
    帶去伊位於臺北縣板橋市○○街二二五號二樓住處，甲○○
    在伊住處換了衣服後，就坐計程車回去，在伊住處時，伊並
    未叫甲○○簽本票，三十萬元本票是伊於九十二年賽鴿時不
    夠錢，甲○○叫伊開一張本票為質，贏的時候再算，後來因
    為伊沒付錢，所以甲○○就沒有把該本票返還，又在伊住處
    時，是甲○○自己要簽道歉的文件給我，因為先前他叫人家
    來殺我，該份文件是記載雙方均放棄法律追訴權，這是甲○○要求簽寫的，當時甲○○還說願意賠伊當季賭賽鴿輸的錢
    ，只要求伊不要揭發作弊情事云云；被告丁○○則辯稱：伊
    完全不知上開情事，九十三年十月二日並未在場，錄影帶畫
    面中也沒有伊云云。經查：
  (一)被害人甲○○於上揭時地為被告丙○○、丁○○夥同其他不
    詳真實姓名年籍之人共七人以毆打成傷之方式強押而剝奪行
    動自由，期間被告丙○○恫嚇並要求被害人甲○○準備現金
    五十萬元及返還被告丙○○先前借款時所簽發之面額三十萬
    元本票，將派人前往甲○○住處拿取，同時並要求甲○○在
    不詳文件上簽名，嗣因甲○○報警，被告丙○○等人始未派
    人至甲○○家中拿取現金及本票等情，已據證人即被害人甲○○於警詢及偵查中證述明確（見九十四年偵字第三二八三
    號偵查卷第四頁反面至第五頁、第一二二頁至第一二四頁）
    ，並有上揭時地監視錄影畫面之翻拍照片三十幀、天主教耕
    莘醫院永和分院於九十三年十一月十一日出具之診斷書一紙
    及被告丁○○之士兵休假紀錄卡影本一件附卷可稽。而從上
    開翻拍照片可知，被告丙○○於上開時、地，並非駕車路過
    偶見被害人甲○○遭人毆打，且被害人甲○○是遭被告丙○○、丁○○等人強押坐上被告丙○○所駕駛之自用小客車，
    並非是自行打開被告丙○○所駕駛車輛，故被告丙○○辯稱
    ：「九十三年十月二日那天是集鴿日，我們都是賽鴿協會的
    人，我們集鴿的地方在中和市○○路上，那天我在中和市○○路○路上看到甲○○跟人在打架，我就叫甲○○趕快走，
    因為我知道他一個人打不過他們一群人，所以甲○○就打開
    我的車子跳上我的車子，叫我趕快開車走」云云（見本院卷
    第一三七頁），不足採信。是被害人指述遭被告丙○○、丁○○強押上被告丙○○所有之自小用車駛至板橋某處之事實
    ，應屬非虛，被告丙○○、丁○○確有強押被害人之行為無
    訛。再參以被告丙○○於本院準備程序及審理時所述：「是
    甲○○自己要簽道歉的文件給我們的，因為是他叫人來殺我
    們的，而且該份文件內有記載雙方放棄法律追訴權，這是甲○○自己要求的，這些都是我當天帶他到我住的地方換衣服
    的時候簽的，我因為要表示我信任甲○○，所以那份文件我
    當場就丟掉了」、「當天我帶甲○○回去換衣服的時候，他
    有問我那一季我賭多少錢，他要還給我，叫我不要跟他揭發
    他作弊的事情，我叫他自己回去算，後來甲○○並沒有告訴
    我他算了多少錢。三十萬元本票（筆錄誤載為「支票」是九
    十二年我賭賽鴿不夠錢，甲○○叫我本票壓在他那裡，贏的
    時候再算，後來甲○○一直都沒有把那張支票還給我，因為
    我也沒有把錢還給他，我之前是有袋款出來要還給他，他說
    不用，等下一季的賽鴿結果」等語（見本院卷第一三七頁至
    第一三八頁），可徵證人甲○○指稱其在上揭時地有受迫簽
    寫一份文件及其持有被告丙○○所簽發之三十萬元面額本票
    ，洵屬非虛，而被害人甲○○既是遭被告丙○○、丁○○強
    押到達臺北縣板橋市○○街二二五號二樓，在恐懼情形下，
    要無自行要求簽寫任何文件之理，是證人甲○○於偵查中證
    稱伊遭強押到上開板橋地區後，因被告丙○○當時要小弟把
    槍準備好，伊心生畏懼才簽寫上開不詳文件等語，堪可採信
    。被告丙○○辯稱被害人甲○○係自行要求簽寫上開不詳文
    件云云，委無足取。
  (二)又被告丁○○於上揭時地有參與被告丙○○毆打、強押被害
    人甲○○上車，並由被害人甲○○簽寫不明文件等情，業據
    被告丁○○於警詢及偵查中分別坦稱：「（問：九十三年十
    月二日你是否休假離營？）有，我從十月一日的十六時休假
    至十月五日二十一時」、「（問：十月二日上午五時許，你
    在何處？做何事？）我去中和，找賽鴿協會會長甲○○，請
    他跟我們走，請教他九月中旬他為何對我爸爸不利，及請教
    他賽鴿有無舞弊等情事」、「（問：十月二日你從何處去中
    和？跟何人去？如何去？）我們從中和市○○路七八六號五
    樓出發，搭乘我爸所有車輛（2D-2355 號，黑色）及另一部
    不詳車號之福特白色轎車，總共有七人一同前往，其中我只
    認識我爸爸，其餘均不認識」、「（問：你當時坐那一輛車
    ? 坐那一個位置？）我搭乘白色那一輛車子，坐駕駛座旁邊
    」、「是我父親在十月二日凌晨四時許，告訴我要去找賽鴿
    會會長甲○○，我當時就自動表示要參加他們一起去」、「
    我當天搭乘白色車子到現場，一開始我沒有下車，等我見到
    甲○○要跑掉時，我才下車，當時他已經被其餘我不認識的
    五人捉到我爸爸的車上，當時我爸爸在駕駛座，未下車，我
    則跟甲○○說：『我爸爸對你這麼好，你為什麼要這樣對他
    ，請你配合我們上車，我爸不會對你怎麼樣』，我說完話，
    甲○○就配合我們上車」、「（問：你們在中和市○○路四
    九巷口等多久，才遇到甲○○？）一個多小時左右」、「（
    問：當時你們七人，二輛車，載甲○○要至何處？如何離開
    ？）我不知道他們要載甲○○到何處，當時我爸開他自己的
    車載甲○○及另二名我不認識之二名男子離開，我及另三名
    我不認識之男子則搭乘白色車子離開」、「我跟我父親大約
    離開現場十分鐘後，在臺北縣往板橋方向的環河路段堤防分
    開」、「我獨自一人先開我父親的車離開，並回家」、「（
    問：你回家做何事？）我將我自己的衣服換掉，然後準備我
    自己的衣服一套（衣服及褲子）預備給甲○○穿」、「（問
    ：然後你又做何事？）我父親派一個人開白色車子回來找我
    ，並請我將我的一套衣服帶至樓下交給我所不認識的五人中
    的其中一人帶走」、「（問：你當天穿著如何？）黑色上衣
    、藍色牛仔褲（就是我現在穿的褲子）」、「（問：為什麼
    要回家換掉衣服？目前衣服在何處？）因為衣服上沾有甲○○的血跡，所以我父親要我先行離開，我回到家就將衣服換
    下，馬上丟至垃圾桶，當天就將裝有沾有血跡的那袋垃圾放
    置於大樓垃圾集中處丟棄」、「（問：你的衣服為何會沾到
    甲○○的血跡？）因為在中和市○○路四九巷口時，他要跑
    時（我沒看見他跌倒），我下車時就看見他頭受傷流血」、
    「因為我有下車跟甲○○說話，可能在這個時候沾到的」、
    「（問：你供述你們七人有帶甲○○去一間小房間，在何處
    ？）我是聽我父親說，有帶他到一間小房間好好的講，但我
    沒有去」、「我跟其餘五人都是聽從我父親的指揮」、「（
    問：你們七人將甲○○帶離開時，有無將他矇眼或控制其視
    線及行動？）我們有將他的眼睛矇起來，用一個口罩將他矇
    起來」、「（問：何人將他的眼睛矇起來的？）是坐在我父
    親車上的另二個人用口罩將他的眼睛矇起來的」、「（問：
    既然你供稱是甲○○自願跟你們上車，為何要將他矇眼？）
    我並不清楚」、「（問：你們將甲○○帶走的期間，有無脅
    迫甲○○簽下任何文件？）其實當時在堤防邊的整個過程我
    都有參予，給甲○○的那一套衣服是我親自送過去的，並不
    是由別人過來拿的，這個過程中是他自願寫一份自白書而已
    ，所以我之前供述我沒有參予的部分是說謊的」、「（問：
    甲○○自白書的內容為何？）是他對於九月中旬的事有悔過
    之意，所立下的自白書，內容我有大約看過」、「我將我所
    準備的衣服交給他，請他換下有血沾跡衣服、褲子換下，我
    將這些沾有血跡的衣服在回家的過程任意丟棄在路旁」、「
    （問：你們將甲○○帶至小房間時，內有何人？）那時只剩
    下我、我父親、甲○○及另三名我不認識的男子共六人」、
    「（問：後來你們將甲○○載至何處棄置？）我不知道，是
    由我父親指派另三名我不認識的男子將他載走的」；「（問
    ：是否有在九十三年十月二日與你父親夥同另五名男子在臺
    北縣中和市○○路四九巷口持槍強押甲○○？）是。是我父
    親問我要不要一起去找甲○○的，於是我就跟他一起去」、
    「（問：你們將李某帶至何處？）該處我不知道是那裡」、
    「（問：你們當天去找他做何事？）因為有賽鴿會員跟我父
    親說李某有作弊，之前李某有找我父親去協調，雙方有發生
    衝突，十月二日我們只是要李某把事情說清楚，我們就把他
    放回去了」、「（問：當天共多少人去押走李某？）連我共
    七人」各等語甚明（見九十四年偵字第三二八三號偵查卷第
    十頁至第十九頁；第一○二頁至第一○三頁），核與證人甲○○於警詢及偵查中所述、前開監視錄影帶之翻拍照片所示
    情節相符。被告丁○○雖於本院審理時辯稱伊並未在上揭時
    地，警詢及偵查中所述均是出於員警的要求云云，然其上開
    警詢及偵查中所述係出於自由意識一節，已如前述，足徵被
    告丁○○前開所辯，不足採信。
  (三)被害人甲○○既於被告丙○○要小弟把槍準備好時在場聞見
    ，依被害人甲○○已被被告丙○○、丁○○強押在場，又聽
    聞被告丙○○此項把槍準備好等話語，其心理上產生恐懼，
    應為被告丙○○、丁○○所認知。被告丙○○、丁○○當知
    在此情境下，必使被害人甲○○再心生畏懼，其竟起意，對
    被害人為上開言行，其有恐嚇被害人甲○○之意圖至為明確
    ，是其上開辯稱並無前揭恐嚇犯行云云，係屬卸責之詞，不
    足採信。綜上所述，被告丙○○、丁○○所辯，均不可採取
    。本件事證明確，被告丙○○、丁○○犯行洵堪認定。
三、查被告行為後，刑法業於九十四年二月二日修正公布，九十
    五年七月一日起施行。按「行為後法律有變更者，適用行為
    時之法律，但行為後之法律有利於行為人者，適用最有利於
    行為人之法律」，修正後刑法第二條第一項定有明文。此條
    規定係規範行為後法律變更所生新舊法比較適用之準據法，
    本身尚無新舊法比較之問題，於新法施行後，應一律適用新
    法第二條第一項之規定，為「從舊從輕」之比較，先予敘明
    ，再按本次法律變更，比較時應就罪刑有關之共犯、未遂犯
    、想像競合犯、牽連犯、連續犯、結合犯，以及累犯加重、
    自首減輕暨其他法定加減原因（如身分加減）與加減例等一
    切情形，綜其全部罪刑之結果而為比較（最高法院九十五年
    五月二十三日九十五年度第八次刑事庭會議決議參照）。茲
    就本件新舊法比較結果敘述如下：
  (一)關於罰金刑，刑法分則編各罪所定罰金刑之貨幣單位原為銀
    元，修正前刑法第三十三條第五款規定：「罰金：一元（銀
    元）以上。」，而依罰金罰鍰提高標準條例規定，就七十二
    年六月二十六日前修正之刑法部分條文罰金數額提高二至十
    倍，其後修正者則不提高倍數，並依現行法規所定貨幣單位
    折算新臺幣條例規定，以銀元一元折算新臺幣三元。修正後
    刑法第三十三條第五款規定：「罰金：新臺幣一千元以上，
    以百元計算之。」，刑法第三十三條第五款所定罰金貨幣單
    位經修正為新臺幣後，刑法分則各罪所定罰金刑之貨幣單位
    亦應配合修正為新臺幣，為使刑法分則編各罪所定罰金之最
    高數額與刑法修正前趨於一致，乃增訂刑法施行法第一條之
    一：「中華民國九十四年一月七日刑法修正施行後，刑法分
    則編所定罰金之貨幣單位為新臺幣。九十四年一月七日刑法
    修正時，刑法分則編未修正之條文定有罰金者，自九十四年
    一月七日刑法修正施行後，就其所定數額提高為三十倍。但
    七十二年六月二十六日至九十四年一月七日新增或修正之條
    文，就其所定數額提高為三倍。」。從而，刑法分則編各罪
    所定罰金刑之最高數額，於上開規定修正後並無不同，惟修
    正後刑法第三十三條第五款所定罰金刑最低數額，較之修正
    前提高，自以修正前刑法第三十三條第五款規定有利於被告
    。
　(二)本件被告犯罪時之刑法第四十一條第一項前段規定：「犯最
  　重本刑為五年以下有期徒刑以下之刑之罪，而受六個月以下
    有期徒刑或拘役之宣告，因身體、教育、職業、家庭之關係
    或其他正當事由，執行顯有困難者，得以一元以上三元以下
    折算一日，易科罰金。」又被告行為時之易科罰金折算標準
    ，依修正前罰金罰鍰提高標準條例第二條前段（現已刪除）
    規定，就其原定數額提高為一百倍折算一日，則本件被告行
    為時之易科罰金折算標準，應以銀元三百元折算一日，經折
    算為新臺幣後，應以新臺幣九百元折算為一日。惟九十五年
    七月一日修正公布施行之刑法第四十一條第一項前段則規定
    ：「犯最重本刑為五年以下有期徒刑以下之刑之罪，而受六
    個月以下有期徒刑或拘役之宣告者，得以新臺幣一千元、二
    千元或三千元折算一日，易科罰金。」比較修正前後之易科
    罰金折算標準，以九十五年七月一日修正公布施行前之規定
    ，較有利於受刑人，自應依現行刑法第二條第一項前段，適
    用修正前刑法第四十一條第一項前段規定，定其易科罰金之
    折算標準。
  (三)刑法第五十五條後段有關「犯一罪而其方法或結果之行為犯
    他罪名」之牽連犯之規定，經修正刪除。亦即修正後之刑法
    ，已無牽連犯得論以裁判上一罪之情形。所犯之數罪，應按
    其具體情形論罪。此雖非犯罪構成要件之變更，惟亦顯已影
    響行為人刑罰之法律效果，自屬法律變更，而應比較修正前
    、後之規定。查被告所犯之妨害自由、恐嚇取財未遂等二罪
    間，其行為、時間均屬各別獨立，但有方法、目的之牽連關
    係，依修正前刑法第五十五條之規定，得成立牽連犯而從一
    重之恐嚇取財未遂罪處斷；修正後既將牽連犯之規定刪除，
    而被告前開數行為，各獨立成罪，應分論併罰，比較修正前
    、後規定，自以修正前之牽連犯規定，較有利於被告。
  (四)綜此，依整體比較之結果，依修正後刑法第二條第一項前段
    之規定，適用行為時之舊法處斷。
  (五)又刑法施行法雖亦於九十五年六月十四日修正增訂第一條之
    一（有關罰金刑之貨幣單位及最高數額），並自九十五年七
    月一日起施行，亦即，在該條文增訂之前，刑法分則編有關
    罰金之貨幣單位係銀元（銀元與新臺幣之折算比例為一比三
    ），且依刑法分則編應處罰金者，應適用罰金罰鍰提高標準
    條例第一條、第五條規定，就七十二年六月二十六日前修正
    之刑法條文，罰金數額提高二至十倍，其後修正者則不提高
    倍數；而修正刑法施行後，因刑法第三十三條第五款所定罰
    金之貨幣單位，經修正為新臺幣後，刑法分則各罪所定罰金
    之貨幣單位亦應配合修正為新臺幣，為使刑法分則編各罪所
    定罰金之最高數額與刑法修正前趨於一致，乃增訂刑法施行
    法第一條之一：「中華民國九十四年一月七日刑法修正施行
    後，刑法分則編所定罰金之貨幣單位為新臺幣。九十四年一
    月七日刑法修正時，刑法分則編未修正之條文定有罰金者，
    自九十四年一月七日刑法修正施行後，就其所定數額提高為
    三十倍。但七十二年六月二十六日至九十四年一月七日新增
    或修正之條文，就其所定數額提高為三倍」，是以，自九十
    五年七月一日起，刑法分則編所定罰金之貨幣單位，由原來
    之銀元改為新臺幣，且於九十四年一月七日刑法修正時（九
    十四年一月七日係立法院三讀通過之日期），刑法分則編未
    修正之條文定有罰金者，復未於七十二年六月二十六日至九
    十四年一月七日修正或新增，自九十五年七月一日起，有關
    罰金之數額提高為三十倍。本案被告所犯刑法第三百零二條
    妨害自由罪、第三百四十六條第三項、第一項之恐嚇取財未
    遂罪，有罰金刑之處罰，且於九十四年一月七日刑法修正時
    未經修正，亦未於七十二年六月二十日至九十四年一月七日
    間修正過，依增訂刑法施行法第一條之一規定，其罰金以新
    臺幣為單位，數額應提高三十倍。此與修正前之罰金以銀元
    為單位，適用罰金罰鍰提高標準條例第一條規定，應提高十
    倍，再經折算為新臺幣（銀元與新臺幣之折算比例為一比三
    ），換算結果，亦為三十倍。是以，刑法施行法第一條之一
    施行後，罰金刑貨幣單位雖有「銀元」、「新臺幣」之更異
    ，惟適用結果之罰金額度則無二致，就罰金法定刑提高之「
    刑罰權規範內容」並無利或不利變更，自不生新舊法之比較
    問題，惟應適用具特別法及準據法（刑法施行法第一條之一
    第一項具有準據法性質）之刑法施行法第一條之一規定（
    據上論斷併引刑法施行法第一條之一第一項、第二項前段）
    （臺灣高等法院暨所屬法院九十五年法律座談會刑事類提案
    第十六、十九號法律問題同此見解）。
四、按刑法第三百零二條第一項、第三百零四條第一項及第三百
    零五條之罪所保護之法益均為人之行動自由，罪質相同，而
    第三百零二條第一項之法定刑較其他二罪為重，且處罰之範
    圍包括私行拘禁及其他非法方法剝奪人之行動自由，所謂非
    法方法包括強暴、脅迫、恐嚇等情事在內（最高法院八十二
    年度台上字第一六七○號判決參照）；又刑法第三百零二條
    之妨害自由罪，係妨害他人自由之概括規定，如以使人行無
    義務之事，或妨害人行使權利為目的，而其強暴脅迫復已達
    於剝奪人行動自由之程度，即只成立本罪，不應再依同法第
    三百零四條論處。誠以此項使人行無義務之事，或妨害人行
    使權利之低度行為，應為剝奪人行動自由之高度行為所吸收
    ，不能以其目的係在使人行無義務之事，或妨害人行使權利
    ，認為係觸犯刑法第三百零二條第一項及第三百零四條二罪
    名，依同法第五十五條從一重處斷，亦即仍應逕依第三百零
    二條規定論罪，並無適用第三百零四條規定之餘地（參照最
    高法院二十九年上字第二三五九號、二十九年上字第三七五
    七號判例）。又於私行拘禁或以其他非法方法剝奪人之行動
    過程中，有對被害人施加恐嚇行為，自屬包含於妨害行動自
    由之同一意念之中，縱其所為，合於刑法第三百零五條恐嚇
    危害安全罪之要件，仍應視為剝奪行動自由之部分行為（最
    高法院七十四年台上字第三四○四號判例、八十五年度台上
    字第五七三六號判決參照）。又按本票為有體物，屬有價證
    券，自有其經濟價值，上訴人等以恐嚇方法使被害人簽發交
    付本票，即屬恐嚇取財既遂，至被害人嗣後得否依票據法第
    十條規定對上訴人等為惡意之抗辯，係屬另事，於犯罪之既
    遂要無影響（最高法院八十六年度台上字第二○五六號判決
    同此見解）。準此，本件被告丙○○、丁○○於前揭時、地
    既共同基於妨害自由之犯意聯絡在先，則其毆打甲○○成傷
    ，致使甲○○心生畏懼，而強押甲○○上車，剝奪其行動自
    由，再出言恐嚇，而使甲○○行無義務之事，自係包含於妨
    害甲○○行動自由之同一犯意中接續實施，雖合於刑法第三
    百零四條第一項以脅迫使人行無義務之事、第三百零五條以
    加害生命之事恐嚇他人致生危害於安全之犯罪構成要件，但
    此等動作應視為以非法方法剝奪行動自由之部分行為，合併
    成為一個以非法方法剝奪人之行動自由罪，即祇成立實質上
    之一罪，應依刑法第三百零二條第一項論處，不另論其他罪
    名。又被告丙○○、丁○○前開毆打甲○○成傷之行為，係
    以剝奪甲○○行動自由之非法方法，依前揭說明，亦屬刑法
    第三百零二條第一項之構成要件，而不另論傷害罪。末查被
    告丙○○、丁○○要求被害人甲○○準備現金五十萬元及返
    還丙○○簽發予甲○○收執之面額三十萬元之本票，嗣因案
    發為警查獲而被告丙○○、丁○○尚未交付上開本票及五十
    萬元現金，自屬未遂狀況。核被告丙○○、丁○○所為，係
    犯刑法第三百零二條第一項之妨害自由罪、第三百四十六條
    第三項、第一項之恐嚇取財未遂罪。公訴人認為被告丙○○
    、丁○○須另論以刑法第二百七十七條第一項、第三百零四
    條第一項之罪，尚有誤會。查九十四年二月二日修正公布，
    而於九十五年七月一日生效實施之新刑法第二十八條雖將舊
    法之「實施」修正為「實行」，其中「實施」一語，涵蓋陰
    謀、預備、著手及實行之概念在內，其範圍較狹；二者之意
    義及範圍固有不同，但對於被告丙○○、丁○○與其他不詳
    姓名年籍之共犯共同基於妨害自由、恐嚇取財之犯意聯絡，
    而共犯上開妨害自由、恐嚇取財未遂等情形而言，刑法第二
    十八條之修正內容，對於被告並無「有利或不利」之影響。
    又修正前刑法係將一般未遂犯之處罰要件與處罰效果，於刑
  　法第二十五條第二項及第二十六條前段分設規定，而第二十
　　六　條後段則係就不能未遂之成立要件與處罰效果所為之規
  　定，立法體例上有所不妥，故新修正刑法遂將原第二十六條
    前段有關一般未遂犯處罰效果之規定，改列於第二十五條第
    二項後段，使新修正刑法第二十五條規範一般未遂犯之規定
    趨於完整（參照新修正刑法第二十五條之修正說明）。故本
    件有關一般未遂犯之適用，新修正刑法僅係就條文順序加以
    調整，而不影響犯罪構成要件之內涵，並未涉及行為後法律
    變更。故應均無適用修正後刑法第二條第一項之規定比較新
    舊法適用之問題（最高法院九十五年台上字第五五八九號判
    決、九十五年十一月七日第二十一次刑事庭會議決議均同此
    見解）。故本件被告丙○○、丁○○行為後，刑法第二十八
    條、第二十六條前段雖已修正，惟無新舊法比較之必要。故
    被告丙○○、丁○○與前揭五名姓名年籍不詳成年男子間，
    就上開妨害自由罪、恐嚇取財未遂罪間，有犯意之聯絡及行
    為之分擔，依刑法第二十八條規定，為共同正犯。另被告丙○○、丁○○以非法方法剝奪告訴人行動自由之目的即在圖
    得以使告訴人交付五十萬元及收回被告丙○○所簽發之三十
    萬元本票等財物，是被告丙○○、丁○○所犯妨害自由與恐
    嚇取財未遂二罪間，有方法目的之牽連關係，應從一重之恐
    嚇取財未遂罪論處。查被告丙○○、丁○○雖已著手恐嚇取
    財行為之實施，惟未生取得財物之結果，為未遂犯，依刑法
    第二十五條第二項之規定，按既遂犯之刑度減輕其刑。審酌
    被告丙○○、丁○○父子以非法毆打方式強押被害人甲○○
    ，並恐嚇被害人交付現金五十萬元及返還被告丙○○因向甲○○借款所簽發之三十萬元本票，造成被害人甲○○受有傷
    害，其等犯罪所生危害非輕，犯後飾詞圖卸，態度不佳，而
    被告丙○○於本案係屬於主謀者地位，被告丁○○並非主謀
    者，併念及被告丙○○近年來並無犯罪前科，而被告丁○○
    並無犯罪前科，分別有臺灣高等法院被告前案紀錄表各一件
    可憑，素行均非差等一切情狀，各量處如主文所示之刑，並
    就被告丁○○部分，依修正前刑法第四十一條第一項前段之
    規定，諭知易科罰金之折算標準。
據上論斷，應依刑事訴訟法第二百九十九條第一項前段，刑法第
二條第一項前段、第二十八條、第三百零二條第一項、第三百四
十六條第三項、第一項、修正前刑法第五十五條、刑法第二十五
條第二項、修正前刑法第四十一條第一項前段，刑法施行法第一
條之一，修正前罰金罰鍰提高標準條例第二條，判決如主文。
本案經檢察官張誌洋到庭執行職務。
中　　華　　民　　國　　96　　年　　3　　月　　30　　日
                  刑事第五庭    審判長法　官  陳坤地
                                      法  官  許映鈞
                                      法  官  李麗珠
上列正本證明與原本無異。
如不服本判決，應於送達後十日內向本院提出上訴狀
                                      書記官  林政良
中　　華　　民　　國　　96　　年　　3 　　月　　30　　日
附錄本判決論罪科刑法條：
刑法第277條：
傷害人之身體或健康者，處3 年以下有期徒刑、拘役或1 千元以
下罰金。
犯前項之罪因而致人於死者，處無期徒刑或7 年以上有期徒刑；
致重傷者，處3 年以上10年以下有期徒刑。
刑法第302條：
私行拘禁或以其他非法方法，剝奪人之行動自由者，處5 年以下
有期徒刑、拘役或300 元以下罰金。
因而致人於死者，處無期徒刑或7 年以上有期徒刑，致重傷者，
處3 年以上10年以下有期徒刑。
第1 項之未遂犯罰之。
刑法第346條：
意圖為自己或第三人不法之所有，以恐嚇使人將本人或第三人之
物交付者，處6 月以上5 年以下有期徒刑，得併科1 千元以下罰
金。
以前項方法得財產上不法之利益，或使第三人得之者，亦同。
前二項之未遂犯罰之。
